臺灣高等法院臺中分院刑事判決　　 94年度重上更(二)字第4號
上　訴　人
即　被　告　午○○
　　　　　　楊鈞翔（即巳○）
　　　　　　丁○○
　　　　　　寅○○
右一人　之
選任辯護人　楊俊樂　律師
上　訴　人
即　被　告　辛○○
　　　　　　卯○○
上列上訴人等因常業重利等案件，不服台灣台中地方法院86年度
訴字第1259號中華民國86年8月7日第一審判決（起訴案號：台灣
台中地方法院檢察署86年度偵字第18567、915、3124號），提起
上訴，經最高法院第二次發回更審，本院判決如下：
    主  文
原判決關於午○○、楊鈞翔（原名巳○）、丁○○、寅○○、辛○○、卯○○部分均撤銷。
午○○、楊鈞翔、丁○○、寅○○、卯○○共同以乘他人急迫，
貸以金錢，而取得與原本顯不相當之重利為常業。午○○處有期
徒刑壹年；楊鈞翔、丁○○、寅○○、卯○○各處有期徒刑捌月
。附表三所示之物均沒收之。
辛○○被訴部分公訴不受理。
    事  實
一、午○○（綽號豆干）於民國（下同）84年12月間起，承租台
    中市○○路○段378號10樓之3及之5辦公室，經營地下錢莊，
    並先後有黃鵬遠（57年3月16日生，綽號平遠，85年5月加入
    ，嗣於85年12月12日死亡，經原審判決不受理）、寅○○（
    綽號阿鎮、85年6月下旬加入）、楊鈞翔（原名楊文庸，嗣
    第一次改名為巳○，本院審理期間第二次改名為楊鈞翔，85
    年7月1日加入）、丁○○（綽號梁仔、85年8 月中旬加入）
    、辛○○（綽號財明，於本院審理期間已死亡）、壬○○（
    綽號宋仔，業已判決確定）、卯○○（綽號阿華）、丙○○
    （當時使用「甲○○」之名，綽號阿君，85年7月1日受僱加
    入，業已判決確定），及綽號「阿炳」之已成年不詳姓名者
    加入，共同基於以乘他人急迫之際，貸放金錢獲取重利以為
    常業之犯意聯絡；自稱為「萬年石材公司」，而各任職經理
    等職位；借款資金則由午○○、楊鈞翔、丁○○、寅○○、
    辛○○、壬○○、卯○○、黃鵬遠等人出資及依比例分紅，
    丙○○則係受僱領薪而為會計兼雜務；租金、水電、電話費
    用則由參與之人平均分攤，並以附表一所示之電話與借款人
    聯絡，並各自以在報紙上刊登借錢廣告之方式，從事招攬不
    特定人向其借款之業務；而以每新台幣（下同）10萬元本金
    ，10天為一期，每期利息2萬元左右不等（因有無不動產等
    價值較高之擔保而不同），而以此方式取得與原本顯不相當
    之重利，計先後乘乙○○、癸○○、申○○、未○○、辰○○、林鳳英、張宴松、羅姓女子、廖碧惠、張慧麗、戊○○
    （至於日期、金額、接洽人等詳如附表二）及徐立克、溫錦
    銘等，急需資金週轉之際，貸以金錢，並取得與原本顯不相
    當之重利，而以之為常業。嗣於85年10月1日17時許，經台
    灣台中地方法院檢察署檢察官簽發搜索票交台中縣警察局，
    在台中市○○路○段378號10樓之3及之5當場搜索查獲，並扣
    得午○○等人所有供犯罪所用、及因犯罪所得之如附表三所
    載之物，並另扣得午○○等所有如附表四、附表五所載之物
    。
二、案經台中縣警察局移送台灣台中地方法院檢察署檢察官偵查
    起訴。
    理  由
甲、被告午○○、楊鈞翔、丁○○、寅○○、卯○○部分：
一、本院訊問上訴人即被告（以下稱被告）午○○、楊鈞翔、丁○○、寅○○、卯○○等人時，渠等均否認有常業重利犯行
    。被告午○○於本院及原審審理時並辯稱：伊自85年7月間
    起，在前揭地點推銷小木屋，並非經營地下錢莊；伊將錢借
    給申○○、乙○○等朋友，利息隨便借款人給付，並無重利
    情事；至於附表四編號一、二、三、五、六、七、八所載本
    票，係各該發票人向伊簽約預購小木屋之訂金，嗣後因未繼
    續履約，買賣不成，彼等亦不知去向，本票乃保存在伊處，
    並非向伊借款；附表四編號九所載發票人，其配偶林嘉坤為
    水電工程承包商人，曾向伊承包小木屋之水電工程，乃簽發
    該本票，係承作水電工程之保證本票，並非借款；附表四編
    號十發票人係砂石業者，伊係委由該發票人供應砂石，並先
    付予部分定金，但約定由該發票人簽發本票，作為履行供應
    砂石之保證，並非借貸關係；附表四編號十一之發票人與伊
    原本要合夥在盧山山上種菜，伊先付予定金，由該發票人簽
    發本票作為履行種菜合約之保證，並非借貸；附表四編號十二
    、十三、十四發票人係由伊給付現金去購買汽車，該發票人收受
    後，開給本票交予伊作為保證，並非借貸云云。被告楊鈞翔
    、丁○○、寅○○、卯○○辯稱：彼等係參與推銷小木屋業
    務，並無借貸款項予人收取重利行為云云。
二、經查：
  (一)被告午○○、楊鈞翔、丁○○、寅○○、卯○○上開犯行，
    業據被告午○○、楊鈞翔、丁○○、寅○○及共同被告子○○、辛○○、丙○○、黃鵬遠分別於警訊中供認不諱（見偵
    字第18567號卷《以下稱偵卷》第19頁至第42頁）。被告等
    雖以警訊時有遭受不法情事云云，惟查承辦本件之刑警庚○○到庭證稱：「（訊問被告等時）茶水一定會提共，應該都
    會提供座位，夜間訊問有經過被告之同意，會顧慮到被告精
    神狀況，都是被告等自由意識情形下訊問等語（見本院更二
    卷第229至301頁）。足證被告等所辯警訊時有不法情事，顯
    不足採。再被告楊鈞翔在檢察官訊問時復供稱：「（在萬年
    石材公司任何職？）經理，負責人是午○○，我在85年7 月
    1日左右去任職，沒有底薪，是採獎金制，我們公司是作放
    款及土地二胎抵押貸款，貸款本金是由我自己出，利息10
    萬元每10天2萬元，有抵押的話，為8千元，公司的租金、水
    電、電話由參與公司的人平均分擔，廣告費自己負擔。參與
    該公司的人有午○○，丁○○、寅○○、黃鵬遠、卯○○、
    辛○○、壬○○‧‧‧」，「（你被扣到何物？）土地所有
    權狀一張，是辰○○向卯○○借的，我只是代收權狀‧‧‧
    」；另被告午○○於同次檢察官訊問時，亦供稱：「（楊文
    庸【即楊鈞翔，以下同】剛才所說實在否？）實在」，「（
    你共放款給何人？）有借癸○○200萬元，本息都未清償，
    借乙○○5萬元，本息都償還」；嗣後於同次訊問中，被告
    丁○○亦供稱：「（楊文庸、午○○所言對否？）對」（分
    見偵卷第101頁至第103頁正面）。另同案被告黃鵬遠，於同
    次檢察官訊問時，並亦供稱：「（有無做放款？）有，有借
    給一位姓羅的小姐‧‧‧，另外還借張宴松17萬元，林鳳英
    5萬元‧‧‧」；同案被告丙○○亦稱該公司之股東即為被
    告楊鈞翔所稱之人等語明確（分見偵卷第104頁反面至第105
    頁正面、反面）；供訊互核即屬相符。
  (二)又雖被告丁○○於檢察官訊問時辯稱，其僅有借錢給午○○
    ，係以朋友身分到公司等語；被告寅○○辯稱：伊僅是與午
    ○○等人一同泡茶，並沒有放款等語（見偵卷第10 3頁至第
    104頁）。且於檢察官訊問時，被告辛○○稱伊沒有放款，
    伊不在場等語；被告卯○○供稱：「我不是股東，但我有幫
    忙該公司小木屋之銷售」（分見偵卷第130頁正面、偵卷第
    103頁正面）。然，依被告楊鈞翔、午○○，同案被告黃鵬
    遠、丙○○上開供述；以及，丁○○於上開檢察官訊問時，
    對於楊鈞翔、午○○之供述，亦確認為實在，僅否認渠本身
    有放款之行為；再，參照被告楊鈞翔於檢察官訊問時供稱該
    公司的租金、水電、電話係由參與公司的人平均分攤，而依
    扣案之現金收支簿（影本見本院更(一)卷第324頁至第329 頁
    ），其上明確記載有「豆干」、「喬治」、「梁」、「楊鎮
    」、「財明」、「華」分別支出現金以供購買便當、飲料之
    用，而於本院更(一)審審理時，被告等亦坦言「豆干」等記載
    即為午○○、楊鈞翔、丁○○、寅○○、辛○○、卯○○等
    人，是可見被告丁○○、辛○○、卯○○確有參與被告午○○等人之放款業務，渠上開辯解並不足採。
  (三)另外，如事實欄所示之各被害人確有向被告等借款，亦有下
    列事證：
    1.乙○○部分：被害人乙○○於警局訊問時，指稱渠係看報
      紙廣告，向地下錢莊借款5萬元，並開出如附表二所示之
      支票等情明確（見偵卷第45頁反面），核與被告午○○上
      開供述相符。
    2.癸○○部分：被害人癸○○於警局訊問時，亦稱在被告當
      中渠尚認識被告午○○等語明確（見偵卷第51頁正面）。
      尚有癸○○開具之保管條1紙，於警方搜索時上開被告營
      業處所時扣得，足可稽考（即附表三編號十，影本見本院
      更(一)卷第31頁，正本見偵卷第72頁）。
    3.申○○部分：被害人申○○於警局訊問時，指稱渠係看報
      紙廣告，向午○○借款，而以行動電話000000000號，向
      午○○約定時間地點，而交易內容則如附表二編號三、四
      等情明確（見偵卷第47頁至第48頁），而被害人指稱之行
      動電話號碼，亦與扣案之午○○行動電話號碼相符（見附
      表一編號一），並有扣案之本票2紙足稽（影本見本院更
      (一)卷第41頁）。至申○○於本院上訴審時陳稱伊和午○○
      間之借貸沒有利息等語（見本院上訴卷第132頁反面），
      當僅係迴護被告之詞。
    4.未○○部分：被害人未○○於警局及檢察官訊問時，亦指
      述伊係看報紙廣告，向地下錢莊借款，係與一自稱「阿華
      」之人聯絡，且開立如附表二編號五之的支票3張，並以
      所有權狀質押等語（偵卷第43頁反面、第44頁、偵卷第12
      5頁），並有被害人未○○指認係被告卯○○借款予伊之
      口卡一紙足稽（見偵卷第62頁）。
    5.辰○○部分：被害人辰○○於警局、檢察官、本院上訴審
      訊問時，指述係向卯○○、楊鈞翔借款，而交易內容詳如
      附表二編號六等情明確（見偵卷第52、53、第124頁，本
      院上訴卷第101頁），核與被告午○○、楊鈞翔於警局訊
      問之供稱相符（見偵卷第20頁反面、第25頁）；此外，警
      方並於被告上開營業處所扣得之辰○○所有之國民身分證
      、本票、委託書、土地所有權狀、建築改良物所有權狀等
      物（影本見偵卷78頁至82頁），而經被害人領回，此復有
      贓物認領保管單1紙足稽（見偵卷第85頁）。
    6.林鳳英、張宴松、羅姓女子部分（詳見附表二編號七至九
      ）：則據被告黃鵬遠於警局訊問（見偵卷第35頁）及前開
      檢察官訊問時所供述甚明。
    7.張慧麗、戊○○部分（詳見附表二編號十一至十二）：則
      業由被告楊鈞翔於警局訊問及檢察官訊問時所自承（見偵
      卷第24頁反面、102頁反面），而證人戊○○於原審時證
      稱係私下跟楊鈞翔借的，利息一角云云，當僅為迴護被告
      等人之詞，並不足採。
    8.徐立克部分：證人孫一平於本院更(一)審調查時業已證稱：
      「《提示本院卷第29頁，編號３身分證影本》，為何身分
      證影本會留在午○○等人處？）是我的身分證影本，當初
      我是速得利有限公司管理部經理，速得利公司沒有登記，
      公司負責人是徐立克，徐立克他擔任總經理，確實地址我
      忘記了。（在場的）我只認識一位，但忘了名字（即當庭
      指認午○○），在我們公司見過一、兩次面，因徐立克向
      外面的人調頭吋，外面的人到公司來辦手續，辦手續時，
      我們幹部都要背書，所以我的身分證影本才會在他們那裡
      」；「（問徐立克向被告午○○等人借多少？何時地？有
      無利息？如何計息？公司哪些人背書？）確實數字我忘記
      了，到我們公司辦手續，利息部分我不清楚，背書的人有
      李翊隆，他是業務部經理‧‧‧」（見本院更(一)卷第156
      頁至第157頁）；而證人李翊隆則證稱：徐立克曾跟伊提
      到李福榮此人，徐立克帶我到高雄看李福榮的房子等語，
      並稱：「（為何會開這張支票《提示本院卷第39頁，編號
      ２１》）九萬元的票，當初我們員工的薪資時，徐立克說
      薪資發不出來，叫我開票，我不知道他拿這張票跟誰借（
      見本院更(一)卷第158頁至第159頁）。此外附有孫一平、李
      翊隆、李福榮之身分證各1紙影本（影本見本院更(一)卷第
      29頁）、經徐立克背書之李翊隆簽發的支票1紙（影本見
      本院更(一)卷第39頁），扣案足稽。而徐立克於本院更(一)審
      調查時，固到庭證稱係孫一平負責調度錢財，渠不知情等
      語（見本院更(一)卷第214頁），但衡諸證人李翊隆、孫一
      平上開證述，是仍足認徐立克當時確有以上開各物向午○○等人借款，且依孫一平上開供述，於借款當時係由午○○到渠公司辦手續、並要渠公司幹部加以背書，故此一借
      貸並非徐立克與午○○間私人基於情誼之借貸，亦屬自明
      。
    9.溫錦銘部分：證人溫錦銘於本院更(一)審審理時即證述：「
      （《提示本院卷第36頁，編號１１本票》，為何會簽開此
      本票？開給何人？）當初我有調錢，在文心路與大墩路口
      。時間很久我忘記了」，「我是看報紙借的。時間很久我
      忘記了」等語明確（見本院更(一)卷第162頁），並有扣票
      之本票1紙足稽（影本見本院更(一)卷第36頁）。
    10.綜上各節，復參照被告上開供述、故前揭被害人曾向被告
      午○○等人借款乙節，應足認定。
  (四)此外，雖被告於本院更(一)審審理時等辯稱：渠等係經營小本
    屋推銷云云；另外被告午○○復提出「萬年企業股份有限公
    司國家林園渡假小木屋企劃報告書」（見偵卷第208頁、附
    卷證物）；且證人戊○○雖於原審時證稱其有和被告午○○
    投資土地等語（見原審卷90頁）。但是，依上開之說明，並
    且於警方搜索時，尚扣得空白之「委託書」10紙，核其內容
    即與被害人辰○○於借款時所開具之「委託書」相同（見偵
    卷第80頁）；並且，於原審86年7月17日就此訊問被告時，
    被告午○○仍供稱：「（國家林園渡假小木屋蓋好否？）尚
    在規劃，還未出售，現有股東在做，其他被告並未參與，只
    是我請來幫忙銷售」等語，伊即已坦言在當時該小木屋即仍
    在規劃階段尚未出售，是其與被告等所辯渠等係為銷售小木
    屋方為出資云云相互矛盾，可謂甚明；更何況依扣案之現金
    收支簿記載，被告等於85年7月8日至同年9月30日其間，皆
    持續出資以供在上開被告等被查獲地點之支出（影本見本院
    更(一)卷第324頁至第329頁），而此時被告等既非該小木屋計
    劃之規劃人員，亦無開始銷售，則被告等當時究是憑何維生
    ？是故被告所辯實不足置信；此外，被告等亦未提出任何確
    實證據可資證明當時被告等確有銷售小木屋之行為。另，證
    人楊美、蔡朝憲於本院上訴審時雖分別證稱午○○自稱係
    做小木屋的，或稱只去過一、兩次，渠等業務員都是做推銷
    小木屋的（見本院上訴卷第161頁，174頁），然此等應皆為
    其二人聽聞被告等所稱之詞，自不能作為有利被告之依據。
    是，可見則被告午○○所謂銷售小木屋之計劃，或為作為掩
    飾渠等上開放款行為之用；或為被告午○○之其他計劃，而
    與本案無關，被告等此一辯解，殊不足採。
  (五)另，被害人乙○○、癸○○、申○○、未○○、辰○○於警
    局訊問時，業已分別陳明渠等係當時急需用錢，方會向被告
    午○○借款（分見偵卷第46頁正面、第51頁正面、第48頁反
    面、第44頁正面、第53頁正面）；再者，被告等收取之利息
    係以每10萬元本金，10天為一期，每期利息2萬元，如借債
    權人可提供抵押，利息則可較低乙節，業據被告楊鈞翔所陳
    明，已如前述；而被害人乙○○為被告等所收取之利息，或
    簽發超過本金金額甚多之票據各情，則分如據被害人於警局
    訊問時指述甚詳（見上揭筆錄），並如附表二所載。是如此
    記算，被告等收取之利息將達年息百分之七百以上，在如此
    苛重之利息下，衡情借款人若非迫於情勢無奈，豈有輕易答
    應之理。是故被告等係借款人急迫之際，貸以金錢，而取得
    與原本顯不相當之重利，亦屬昭然。
  (六)又被告午○○、楊鈞翔、丁○○、寅○○、卯○○等人係結
    合成一如公司之組織，由午○○任所謂「總經理」，其餘出
    資之人任「經理」，並僱用丙○○專人記帳，且又刊登廣告
    ，向不特定人招攬放款業務各情，經被告等於警訊時坦承在
    卷，及被告楊鈞翔、午○○於檢察官訊時所供承（詳見上揭
    筆錄）；並且，被告午○○、楊鈞翔、丁○○、寅○○、卯
    ○○等又特別製作「委託書」之制式表格（影本見本院更(一)
    卷24頁），以供借款人填載等情觀之，可見渠等係反覆以貸
    放金錢，取得重利之犯行作為其活動目的，而為一職業性犯
    罪，並作為生活之資乙節，當足認定。因此被告午○○、楊
    鈞翔、丁○○、寅○○、卯○○係以犯重利罪為常業乙節，
    亦可謂甚明。
  (七)故被告五人所辯，並不足採，被告等上開犯行，可以認定。
三、復按：
  (一)核被告午○○、楊鈞翔、丁○○、寅○○、卯○○所為，係
    犯刑法第345條之常業重利罪。
  (二)被告午○○、楊鈞翔（85年7月1日加入）、丁○○（85年8
    月加入）、寅○○（85年5月加入）、卯○○等，與己○○
    、黃鵬遠（85年5月加入）、壬○○、丙○○（85年7月1日
    加入）、綽號「阿炳」者，就上開犯行，彼此間就參加之時
    間起有犯意之聯絡及行為之分擔，為共同正犯。
  (三)又公訴人就借款人徐立克部分，雖未據起訴，然與前揭論罪
    部分有實質上一論之關係，本院自應併予裁判。又公訴意旨
    認被告等與綽號「阿安」之人，亦成立共同正犯，惟此部分
    查無證據，是此部分尚有誤會。
四、此外：
  (一)公訴意旨另以被告等尚有借款予下列之人，惟本院認為就此
    部分尚不能遽行認定，茲詳述如下：
    1.公訴意旨認為被告寅○○於85年7月下旬，尚有借款10萬
      元予不詳姓名之男子的犯行（即起訴書附表三編號十三）
      ，係以被告寅○○於警局訊問時所為之供述為論據，然依
      寅○○此一供述，係稱其受被告午○○之託送錢到午○○
      指定之地方予對方，惟其就交易之內容無不知悉（見偵卷
      第30頁反面），則此部分之事實是否構成重利罪，尚非無
      疑。
    2.又公訴人認陳國隆、李正義、楊漢銘曾向被告等人借款，
      係以扣案之陳國隆身分證影本1紙，及陳國隆為發票人之
      本票1紙，和另1紙李正義、楊漢銘共同簽發之本票為論據
      。然證人李正義於本院更(一)審審理時證稱渠之身分證曾遺
      失，未曾簽開扣案之本票等語（見本院更(一)卷第211頁）
      ；而證人陳國隆於本院更(一)審審理時亦已證稱伊在鴻基開
      發公司上班，而當時鴻基公司負責人陳錦村冒用李正義之
      名經營該公司（見本院更(一)卷第242頁）。而本院更(一)審
      多次傳訊證人陳錦村，陳錦村皆未應傳到庭，又此部分事
      實，既與陳錦村本身是否涉有刑責相關，縱陳錦村到庭，
      渠是否會據實陳述，亦有疑問，故本院認亦無再行傳拘證
      人陳錦村之必要，是此部分事實亦屬不能認定。
    3.公訴意旨認被告等尚有借款予林品之、賴賜福、廖清發、
      楊耙貞、廖甲賴、林先生、賴秋權、葉原三、楊依玲等人
      ，係以被告午○○經警方扣得之記事本（即起訴書附表四
      編號六之帳冊其中1本），其上之記載為論據。然經本院
      核視該記事本（影本附於本院更(一)卷第330頁至第348頁）
      ，其中除記載電話部分外，雖有就上開「林品之」、「賴
      賜福」等名字下皆有如「林品之9/10 10 9/15 9出10萬」
      的記載（影本見本院更(一)卷第337頁）；並且於「辰○○
      」名字下亦有「9/24 26 9/29 25 10/1 20 10/4 30 10/9
      20」之類似的記載（影本見本院更(一)卷第348頁），又雖
      辰○○有向被告等人借款，已如上述，是故此一記載固有
      可能與被告午○○對外借貸之情相關。但是：
      (1)依辰○○於警局訊問時之指述，其係85年9月10日向被
        告楊鈞翔等借款，並開立3張面額九十萬元之支票，票
        載發票日為同年9月22日，而於當日兌現，是可見被告
        於「辰○○」名字下之上揭記載，與辰○○和被告楊鈞
        翔等前揭交易之內容，尚無直接的關係。
      (2)況於被告午○○此一記事本中，於「寅○○」、「楊文
        庸（及楊均翔）」名字下，亦有相似之記載（影本見本
        院更(一)卷第346頁）。
      (3)再，經本院更(一)審查詢法務部戶役部連結作業系統，就
        上開人名，得以確定其住所者僅有「賴賜福」、「賴秋
        權」、「廖甲賴」三人，而證人賴賜福於本院更(一)審調
        查時，則證稱伊並未與被告等交易過等語（見本院更(一)
        卷第164頁），而賴秋權、廖甲賴經本院前審多次傳訊
        ，亦未到庭作證，亦當無再行傳拘之必要。是本院認為
        衡諸上開各點，即不能以臆測方法遽行認定上開各人曾
        有向被告等人借款，及被告等人曾貸予渠等金錢，而取
        得重利各節。
    4.公訴意旨另認許秀雲、張茂峰、黃嘉明、賴玉芳、黃淑慧
      （起訴書誤載為黃珍慧）、林輝煌、蔡麗嬌、陳冠慧、徐
      月桂，及戊○○除前述外，亦另曾開票向被告等人借款，
      無非係以扣案之以渠等為發票人之支票或本票為論據，然
      查：
      (1)證人張茂峰、林輝煌於本院上訴審時即已分別證述渠等
        與被告午○○間之借貸沒有利息等語明確（見本院上訴
        卷第132頁反面、第133頁反面）。而證人蔡麗媛於本院
        更(一)審審理時即證稱：係因承包被告午○○之工作，而
        簽開本票予被告午○○擔保等語甚明；證人徐月桂則於
        本院更(一)審審理時證稱係認識被告午○○，向午○○借
        錢，開本票作為擔保，並沒有利息等語（見本院更(一)卷
        第160頁、第211頁至第212頁）。證人陳冠慧則證稱：
        係借票予戊○○使用，用以買土地，伊有投資等語（見
        本院更(一)卷第243頁至第244頁），核與證人戊○○於原
        審時之證述相合（見原審卷第90頁）。
      (2)再者，其他之發票人則因住所遷移或不明，本院亦無法
        再行傳訊，而被告午○○上開所辯，雖無實據，然既無
        其他證據，是故上開發票人與被告午○○間何以會簽發
        票據，其交易內容為何各節，亦尚不能即行認定。
    5.又李翊隆、李福榮、孫一平部分，借款人既為徐立克，已
      如上述，渠等僅提供支票等為擔保，當亦不能認為渠等為
      借款人。
    6.公訴意旨另以：借予廖碧惠八萬元，期間七日，利息2萬5
      千元等情，惟查此部分係由共同被告己○○接洽借貸，並
      無其他人參與，已由己○○自白在卷（見偵卷第27頁），
      而己○○已另案判決無罪確定，借款人廖碧惠又無年籍資
      料可供查證，此部分罪證仍屬不足。
  (二)公訴意旨上開部分之犯行，雖屬不能證明，但公訴人既認被
    告係涉犯常業重利罪，則此部分與前開論罪科刑之部分，即
    有實質上一罪之關係，是不另為無罪之諭知。
五、再者：
  (一)公訴意旨另認被告午○○、楊鈞翔、丁○○、寅○○、卯○○另犯電信法第56條第1項之罪，惟查電信法第56條第1項之
    罪須以意圖為自己或第三人不法之利益為要件，本件上開被
    告僅係盜接錄音客戶之電話以瞭解客戶之情形作為放款之參
    考，尚難認為構成該罪。
  (二)又公訴人並認被告等亦涉犯公司法第19條第1項之罪嫌，惟
    按公司法第19條之罪，係以公司之名義經營業務或為其他法
    律行為，為其構成要件。經查，被告午○○等如上所述，雖
    係自稱「萬年石材公司」，並有印製列有「萬年企業股份有
    限公司」之名的寅○○、午○○名片。然被告等皆堅詞稱：
    渠等對外交易時，並未使用此一公司名稱。而證人即各借款
    人於偵審訊問時，亦未提及被告等有使用此一公司名稱，並
    且亦查無其他證據足資證明被告確有使用公司名義為法律行
    為，故亦不能遽行認定。
  (三)然上開部分因公訴人認與常業重利罪有方法結果牽連關係，
    爰不另為無罪之諭知。
六、原審對於被告五人分以論罪科刑，固有相當之見地，然原審
    就上開理由欄第四項之人皆認定為借款人；就借款人徐立克
    部分則漏未認定。故被告上訴意旨否認犯行，雖無理由，但
    原審既有如此違誤，即應有本院撤銷改判。本院認為：
  (一)審酌上開被告等犯罪之動機、手段，及被告所為對於金融、
    社會秩序為害甚鉅，以及被告等於本院審理時仍一再設詞卸
    責，並無任何具體悔過表現可供本院斟酌等一切情狀，分別
    量處如主文第二項所示之刑。
  (二)再扣案之附表三之物，編號一至八為被告犯罪所用之物，且
    為被告等所有，業據被告等分別供承在卷；並且其中編號五
    ，楊鈞翔所有之19萬元，業經被告楊鈞翔於警訊中供承係要
    交給股東卯○○，作為地下錢莊週轉之用；編號六黃鵬遠所
    有之5萬5千元，亦經被告黃鵬遠於警局訊問時供稱係地下錢
    莊之週轉金（分見偵卷第24頁反面、第35頁反面）。而其中
    編號七之錄音機2台，雖共同被告子○○供稱渠不能區分何
    者係渠盜錄之用，何者係在被告等公司所扣得者（見偵卷第
    38 頁反面、本院更(一)卷第88頁），但經本院核視其有附有
    線路者，當係被告子○○用以盜錄者，故仍能加以區分。另
    編號九之保管條影本，則為被告犯罪所得之物，並為被告午
    ○○等所有，亦已如上述。故應分依刑法第38條第1項第2款
    、第3款沒收之（詳見編表三所列）。
  (三)至附表四之物，依現有事證，則尚不能證明為得沒收之物；
    附表五之示之票據，其中或有為被告午○○等犯罪所得之物
    （如編號十一、二一至二三），但縱係如此，為讓被告午○○等仍能行使其於合法範圍內之民事請求權，故與其他
      票據，仍皆不諭知沒收，同此說明。
乙、被告辛○○部分：
一、公訴意旨另以：被告辛○○亦與午○○等人共犯前揭事實所
    示之犯行，因認被告辛○○有共犯刑法第345條之常業重利
    罪、電信法第56條第1項罪、公司法第19條第1項之罪嫌云云
    。
二、按被告死亡者，應諭知公訴不受理判決，刑事訴訟法第303
    條第5款定有明文。查本件被告辛○○已於本院審理期間之
    94年3月25日死亡，此有台灣彰化地方法院檢察署相驗屍體
    證明書一份在卷足憑（見本院更(二)卷第182頁），依前揭法
    律規定，自應為不受理判決，原審未及審酌被告辛○○死亡
    之事實，對被告辛○○論罪科刑，尚有未洽，自應由本院撤
    銷原審此部分之判決，另諭知公訴不受理。
丙、據上論斷，應依刑事訴訟法第369條第1項前段、第364條、
    第299條第1項前段、、第305條第5款，刑法第28條、第345
    條、第38條第1項第2款、第3款，判決如主文。
本案經檢察官丑○○到庭執行職務。
中　　華　　民　　國　　94　　年　　8　　月　　16　　日
　　　　　　　 刑事第六庭  審判長法　官　李　文　雄
　　　　　　　　　　　　　　　　 法　官　邱　顯　祥
                                 法　官　劉　連　星
上列正本證明與原本無異。
如不服本判決應於收受送達後十日內向本院提出上訴書狀，其未
敘述上訴之理由者並得於提起上訴後十日內向本院補提理由書（
均須按他造當事人之人數附繕本）。
                                 書記官　陳　秀　真
中　　華　　民　　國　　94　　年　　8 　　月　　17　　日
附錄論罪科刑法條：
刑法第三百四十五條
以犯前條之罪為常業者，處五年以下有期徒刑，得併科三千元以
下罰金。
~ihfkg2t50x2q6;
附表一：
┌──┬───────────┬────┐
│編號│行  動  電  話  號  碼│使 用 人│
├──┼───────────┼────┤
│ 一 │000－000000  │午○○  │
├──┼───────────┼────┤
│ 二 │000－000000  │楊文庸  │
├──┼───────────┼────┤
│ 三 │000－000000  │丁○○  │
├──┼───────────┼────┤
│ 四 │000－000000  │寅○○  │
├──┼───────────┼────┤
│ 五 │000－000000  │辛○○  │
├──┼───────────┼────┤
│ 六 │000－000000  │卯○○  │
├──┼───────────┼────┤
│ 七 │000－000000  │壬○○  │
├──┼───────────┼────┤
│ 八 │000－000000  │黃鵬遠  │
├──┼───────────┼────┤
│ 九 │000－000000  │阿炳　  │
└──┴───────────┴────┘
附表二：
編號　借款人　日期及地點　所借金額　期間　償還利息　接洽人　備　　　　　　　註
                          （新臺幣）
一    乙○○  八十四年十  五萬元    十天  一萬五千  午○○  簽發台中市第八信用
              二月底，在                  元                合作社面額各新臺幣
              台中市文心                                    （下同）六萬五千元
              路「巨人保                                    之支票二張質押。
              齡球館」內
二    癸○○　八十五年二　二百萬    約三  利息一百  午○○  １簽發四信北台中分
              月八日，在  元        個月  七十萬元          社面額二百四十五萬
              台中市明智                  。                元支票一張及坐落台
              街三十四號                                    南縣六甲鄉○○段六
                                                            八之一二七、一二八
                                                            、一０四等三筆土地
                                                            所有權狀質押。
                                                            ２八十五年二月十七
                                                            日還利息四十五萬元
                                                            ，同月月底償還利息
                                                            卅萬元，同年三月初
                                                            還利息卅萬元，三月
                                                            中還利息六十五萬元
                                                            。
                                                            ３因無法償還，於同
                                                            年四月底，將上開土
                                                            地三筆（值約六百萬
                                                            元）讓與折債。
三    申○○  八十五年三  二十一    十五  七萬元    午○○  簽發面額二十八萬元
              月十六日中  萬元      天                      本票一張、身分證影
              午十二時三                                    本一張質押。
              十分許，在
              台中縣烏日
              鄉明道中學
              大門口前
四    同　上　同年九月二  八萬五    十三  二萬元    午○○　簽發面額十萬五千元
              十日十九時  千元      天                      本票一張質押
              許，在同右
              地點
五　　未○○　同年九月十  六十萬    十五  二十七    卯○○　簽發太平市農會面額
              日十四時，  元        天    萬元              各二十萬元、四十萬
              在台中公園                                    元、二十七萬元之支
              路邊                                          票三張及坐落太平市
                                                            東村路三二之二一號
                                                            土地與房屋所有權狀
                                                            質押。
六　　辰○○　同年九月十  七十萬    十天  二十萬　　楊鈞翔　簽發台中企銀溪湖分
              三日，在彰  元              元        卯○○  行面額共計九十萬元
              化縣溪湖鎮                                    之支票三張，本票一
              員鹿路二段                                    張及坐落彰化縣溪湖
              三八三巷廿                                    鎮○○段一０三八之
              九號                                          三號土地及建物所有
                                                            權狀質押。
七　　林鳳英　不詳　　　　五萬元　　十天　一萬元　　黃鵬遠
八　　張宴松　同年八月初　十七萬    十天  三萬四    黃鵬遠
                          元              千元
九　　羅姓女　同年八月中  五萬元    十天　一萬元　　黃鵬遠
　　　子　　　旬，在台中
              市美術館前
十　　張慧麗　不詳      　六萬元    十五  三萬元    楊鈞翔　簽發面額九萬元本票
                                    天　                    一張及身份證一張質
                                                            押。
十一　戊○○　不詳　　　　十七萬    十天  三萬四    楊鈞翔
                          元              千元
附表三：
編號　扣押物品名稱　　數量　　備　　　　　　　　　　　　註　　扣收依據法條
一　　空白商業本票    九本                                    刑法第三十八條
                                                              第一項第二款
二　　空白委託書　　　十張　　影本見本院卷第二四頁　　　　　　同上
三    錄音帶　　　　　一本
四　　現金收支簿　　　一本　　影本見本院卷第三二四頁以下，
                              即起訴書附表四Ａ編號六之帳冊
                              之一
五　　現金十九萬元　　　　　　為楊鈞翔所有　　　　　　　　　　同上
六　　現金五萬五千元　　　　　為黃鵬遠所有　　　　　　　　　　同上
七　　錄音機　　　　　二台　　其上附有線路者　　　　　　　　　同上
八　　行動電話　　　　六支　　即附表一編號一至六者　　　　　　同上
九　　保管書影本　　　一張　　立書人為癸○○　　　　　　　　　刑法第三十八條
                                                              第一項第三款
附表四：
編號　扣押物品名稱　　　　　　數量　　備　　　　　　　　　　　　　　　　　註
一　　支票送款簿      　　　　二本    影本見本院卷第二三頁、第二四頁。
二　　商業銀行送款簿存根      六張
三　　記事本　　　　　　　　　一本　　影本見本院卷第三三０頁以下，亦為起訴書
                                      所稱帳冊之一
四　　名片　　　　　　　　　　三盒　　分別係午○○、寅○○及辛○○
五　　錄音機                  一台    其上未附有線路者
六    代收票據記錄簿          一本    影本見本院卷第二七頁
七    現金二萬零七百元                為寅○○所有
附表五：
┌─┬──┬───┬────┬───────┬─────┬─────┬─────┐
│編│票據│發票人│付 款 人│票  據  號  碼│面      額│發  票  日│到  期  日│
│號│種類│      │        │              │（新臺幣）│          │          │
├─┼──┼───┼────┼───────┼─────┼─────┼─────┤
│一│本票│李正義│        │0000000│廿四萬二千│八十五年　│八十五年　│
│  │    │楊漢銘│        │              │五百元    │六月三日  │六月十二日│
├─┼──┼───┼────┼───────┼─────┼─────┼─────┤
│二│本票│鴻基開│        │０八五０八七　│卅萬元　　│八十五年　│未載　　　│
│  │    │發有限│        │              │　        │七月廿四日│          │
│  │    │公司  │        │              │          │          │          │
│  │    │李正義│        │              │          │          │          │
├─┼──┼───┼────┼───────┼─────┼─────┼─────┤
│三│本票│鴻基開│        │0000000│卅八萬元　│八十五年　│未載　　　│
│  │    │發有限│        │              │          │七月廿四日│          │
│  │    │公司  │        │              │          │          │          │
│  │    │陳國隆│        │              │          │          │          │
├─┼──┼───┼────┼───────┼─────┼─────┼─────┤
│四│本票│戊○○│        │0000000│一百八十萬│八十五年　│八十五年　│
│  │    │　　　│        │              │元        │四月五日  │四月十四日│
├─┼──┼───┼────┼───────┼─────┼─────┼─────┤
│五│本票│張茂峰│        │０八五０八八　│八萬元　　│八十五年　│八十五年　│
│  │    │　　　│        │              │          │七月卅日  │八月五日  │
├─┼──┼───┼────┼───────┼─────┼─────┼─────┤
│六│本票│許秀雲│        │0000000│九十萬元　│八十五年　│八十五年　│
│  │    │　　　│        │              │          │八月一日  │八月廿二日│
├─┼──┼───┼────┼───────┼─────┼─────┼─────┤
│七│本票│黃嘉明│        │0000000│廿萬元　  │八十五年　│未載　　　│
│  │    │　　　│        │              │          │八月十五日│          │
├─┼──┼───┼────┼───────┼─────┼─────┼─────┤
│八│本票│賴玉芳│        │二三三五一　　│廿四萬元　│八十四年　│八十四年　│
│  │    │　　　│        │              │          │十月廿五日│十一月三日│
├─┼──┼───┼────┼───────┼─────┼─────┼─────┤
│九│本票│黃珍慧│        │０九一四七七　│一百四十萬│八十四年　│未載　　　│
│  │    │　　　│        │              │元        │一月十三日│          │
├─┼──┼───┼────┼───────┼─────┼─────┼─────┤
│十│本票│林輝煌│        │０二三三五三　│六十七萬元│八十四年　│八十五年　│
│  │    │蔡麗嬌│        │              │          │十一月七日│一月七日  │
├─┼──┼───┼────┼───────┼─────┼─────┼─────┤
│十│本票│溫錦銘│        │0000000│十五萬元　│八十四年　│八十四年　│
│一│    │　　　│        │八            │          │八月廿三日│九月十五日│
├─┼──┼───┼────┼───────┼─────┼─────┼─────┤
│十│本票│徐月桂│        │0000000│五十四萬元│八十四年　│八十四年　│
│二│    │　　　│        │二            │          │九月十五日│九月廿九日│
├─┼──┼───┼────┼───────┼─────┼─────┼─────┤
│十│本票│徐月桂│        │0000000│廿九萬元　│八十四年　│八十四年　│
│三│    │　　　│        │五            │          │九月廿九日│十月十四日│
├─┼──┼───┼────┼───────┼─────┼─────┼─────┤
│十│本票│徐月桂│        │四八一九二四　│四十八萬元│八十四年　│八十四年　│
│四│    │　    │        │              │          │十月十一日│十月廿日  │
├─┼──┼───┼────┼───────┼─────┼─────┼─────┤
│十│本票│戊○○│        │０五六三０八　│二百廿二萬│八十五年　│八十五年　│
│五│    │陳娟娟│        │              │五千元    │八月四日  │九月十六日│
└─┴──┴───┴────┴───────┴─────┴─────┴─────┘
┌─┬──┬───┬────┬───────┬─────┬─────┬─────┐
│十│本票│戊○○│        │０五六三０六　│二百五十九│八十五年　│八十五年　│
│六│    │陳娟娟│        │              │萬元      │八月四日  │九月十六日│
├─┼──┼───┼────┼───────┼─────┼─────┼─────┤
│十│本票│戊○○│        │０五六三０四　│四百零五萬│八十五年　│八十五年　│
│七│    │陳娟娟│        │              │元        │八月四日  │九月十六日│
├─┼──┼───┼────┼───────┼─────┼─────┼─────┤
│十│本票│戊○○│        │０五六三一０　│二百十二萬│八十五年　│八十五年　│
│八│    │陳娟娟│        │              │五千元    │八月四日  │九月十六日│
├─┼──┼───┼────┼───────┼─────┼─────┼─────┤
│十│本票│戊○○│        │０五六三０七　│二百六十八│八十五年　│八十五年　│
│九│    │陳娟娟│        │              │萬元      │八月四日  │九月十六日│
├─┼──┼───┼────┼───────┼─────┼─────┼─────┤
│廿│本票│戊○○│        │０五六三０五　│一百七十三│八十五年　│八十五年　│
│  │    │陳娟娟│        │              │萬元      │八月四日  │九月十六日│
├─┼──┼───┼────┼───────┼─────┼─────┼─────┤
│廿│支票│李翊隆│台中市第│二五二四九０　│九萬元　　│八十五年　│          │
│一│    │　　　│九信用合│              │          │二月廿三日│          │
│  │    │      │作社    │              │          │          │          │
├─┼──┼───┼────┼───────┼─────┼─────┼─────┤
│廿│本票│申○○│        │0000000│十萬五千元│八十五年　│八十五年　│
│二│    │　　　│        │              │          │九月廿日  │十月三日  │
├─┼──┼───┼────┼───────┼─────┼─────┼─────┤
│廿│本票│申○○│        │０二三三七二　│廿八萬元　│八十五年　│八十五年　│
│三│    │　　　│        │              │          │三月十六日│三月十八日│
├─┼──┼───┼────┼───────┼─────┼─────┼─────┤
│廿│支票│陳冠慧│台灣省合│八四八七六　　│一百萬元　│八十五年　│　　　　　│
│四│    │　　　│作金庫北│              │          │九月五日  │          │
│  │    │      │屯支庫  │              │          │          │          │
├─┼──┼───┼────┼───────┼─────┼─────┼─────┤
│廿│支票│陳冠慧│台灣省合│七六二九四　　│二百廿二萬│八十五年　│          │
│五│    │　　　│作金庫北│              │五千元    │九月十六日│          │
│  │    │　    │屯支庫  │              │          │          │          │
├─┼──┼───┼────┼───────┼─────┼─────┼─────┤
│廿│支票│陳冠慧│台灣省合│七六二九一　　│二百五十九│八十五年　│          │
│六│    │　　　│作金庫北│              │萬元      │九月十六日│          │
│  │    │      │屯支庫  │              │          │          │          │
├─┼──┼───┼────┼───────┼─────┼─────┼─────┤
│廿│支票│陳冠慧│台灣省合│七六二九二　　│二百六十八│八十五年　│          │
│七│    │　　　│作金庫北│              │萬元      │九月十六日│          │
│  │    │      │屯支庫  │              │          │          │          │
├─┼──┼───┼────┼───────┼─────┼─────┼─────┤
│廿│支票│陳冠慧│台灣省合│七六二九０　　│一百七十三│八十五年　│          │
│八│    │　　　│作金庫北│              │萬元      │九月十六日│          │
│  │    │      │屯支庫  │              │          │          │          │
├─┼──┼───┼────┼───────┼─────┼─────┼─────┤
│廿│支票│陳冠慧│台灣省合│七六三００　　│二百十二萬│八十五年　│          │
│九│    │      │作金庫北│              │五千元    │九月十六日│          │
│  │    │      │屯支庫  │              │          │          │          │
├─┼──┼───┼────┼───────┼─────┼─────┼─────┤
│卅│支票│陳冠慧│台灣省合│七六二八七　　│四百零五萬│八十五年　│          │
│  │    │      │作金庫北│              │元        │九月十六日│          │
│  │    │      │屯支庫  │              │          │          │          │
└─┴──┴───┴────┴───────┴─────┴─────┴─────┘
                          　　　　　　　　　　　　　　　　　　　　　　　　　　Ｆ
